臺灣士林地方法院刑事判決
111年度審金訴字第603號
第842號
公  訴  人  臺灣士林地方檢察署檢察官
被      告  陳惠蓮


                    （另案於法務部○○○○○○○○○○○執行中）
上列被告因詐欺等案件，經檢察官提起公訴（111年度偵字第675
5號）及追加起訴（111年度偵緝字第1070號），被告於本院準備
程序時就被訴事實為有罪陳述，經本院合議庭裁定由受命法官獨
任改行簡式審判程序審理，並判決如下：
    主  文
陳惠蓮共同犯洗錢防制法第十四條第一項之洗錢罪，處有期徒刑
肆月，併科罰金新臺幣貳萬元，罰金如易服勞役，以新臺幣壹仟
元折算壹日。又共同犯洗錢防制法第十四條第一項之洗錢罪，處
有期徒刑肆月，併科罰金新臺幣貳萬元，罰金如易服勞役，以新
臺幣壹仟元折算壹日。應執行有期徒刑陸月，併科罰金新臺幣參
萬元，罰金如易服勞役，以新臺幣壹仟元折算壹日。
    事  實
一、陳惠蓮前因將自身金融帳戶資料提供予詐欺集團成員佯裝之
    外國網友，並依指示將被害民眾所匯入之款項轉入詐欺集團
    成員指定帳戶，而經臺灣士林地方檢察署檢察官於民國109
    年9月1日以108年度偵字第5202號、第14634號、第17689號
    案件為不起訴處分，是依其社會經驗及智識程度，應已知悉
    一般人若欲收取他人款項，當以自己所申辦之金融帳戶收受
    之，並無借用他人金融帳戶收款之理，且現今不法集團猖獗
    ，若隨意提供金融帳戶予他人使用，匯入該帳戶之款項可能
    是詐欺取財或其他財產犯罪之犯罪所得贓款，倘依指示將匯
    入該帳戶之不明款項轉出，恐有掩飾或隱匿其犯罪所得去向
    之虞，竟仍基於縱使發生前開結果亦不違背其本意之不確定
    故意，與自稱「Turnert Micheal Alanl」、「Thompson Al
    fred」之人（無證據證明為不同人，下稱「Turnert Michea
    l Alanl」）共同基於詐欺取財及洗錢之犯意聯絡，由陳惠
    蓮於110年4月某日，向不知情之友人張寶珍商借華南商業銀
    行第000000000000號帳戶（下稱本案華南銀行帳戶）、中華
    郵政第00000000000000號帳戶（下稱本案郵局帳戶），並將
    上開帳戶資料告知「Turnert Micheal Alanl」，而為下列
    犯行：
　㈠「Turnert Micheal Alanl」於110年6月5日某時許，以社群
    軟體、臉書自稱「金勝民」向李美玲佯稱係喪偶之韓裔美國
    人在巴黎出差，因美國對外派人員家屬每5年就會給予美金1
    50萬元之補償金，欲至臺灣與李美玲結婚，會請在美國之律
    師協助李美玲以未婚妻身分領取補償金，但需先支付律師費
    新臺幣14萬元及相關費用云云，致李美玲陷於錯誤，於110
    年6月18日11時15分許，將美金5,000元匯入本案華南銀行帳
    戶，陳惠蓮再商請張寶珍於110年6月21日10時43分許提領該
    筆美金，並將之兌換為新臺幣（下同）13萬9,200元後，交
    由陳惠蓮依「Turnert Micheal Alanl」指示存入指定之比
    特幣帳戶，而以此方式隱匿、掩飾上開詐欺所得之來源及去
    向。嗣李美玲發覺有異，報警處理，始循線查悉上情。
　㈡「Turnert Micheal Alanl」於110年5月31日8時許，以通訊
    軟體、LINE暱稱「台灣張旺」向蔡佩玲佯稱正在敘利亞執行
    任務，需支付將軍費用以換取離開敘利亞與女兒見面之機會
    云云，致蔡佩玲陷於錯誤，分別於110年6月17日1時13分許
    、19分許、37分許、8時45分許，透過網路轉帳3萬元、3萬
    元、3萬元、4萬8,500元至本案郵局帳戶，陳惠蓮再通知張
    寶珍於同日10時1分許、14時35分許、37分許提領6萬元、6
    萬元、2萬元後，交由陳惠蓮依「Turnert Micheal Alanl」
    指示存入指定之比特幣帳戶，而以此方式隱匿、掩飾上開詐
    欺所得之來源及去向。嗣蔡佩玲發覺有異，報警處理，始循
    線查悉上情。
二、案經李美玲訴由彰化縣警察局彰化分局、蔡佩玲訴由花蓮縣
    警察局吉安分局報告臺灣士林地方檢察署檢察官偵查起訴。
       
    理  由
一、本案被告陳惠蓮所犯者為刑事訴訟法第273條之1第1項所定
    死刑、無期徒刑、最輕本刑為3年以上有期徒刑以外之罪，
    且非高等法院管轄之第一審案件，而被告就被訴事實為有罪
    之陳述，經告知簡式審判程序之旨，並聽取被告及檢察官之
    意見後，本院合議庭裁定由受命法官獨任改行簡式審判程序
    ，是本案之證據調查，依刑事訴訟法第273條之2規定，不受
    同法第159條第1項、第161條之2、第161條之3、第163條之1
    及第164條至第170條等規定之限制，合先敘明。
二、被告陳惠蓮除於偵訊中供述提供本案華南銀行帳戶、郵局帳
    戶資料及轉匯詐欺所得款項之經過外，並於本院準備程序時
    坦承全部犯罪事實，此外，復有證人張寶珍、證人即告訴人
    李美玲、蔡佩玲之證詞、內政部警政署反詐騙諮詢專線紀錄
    表、新北市政府警察局林口分局明志派出所受理詐騙帳戶通
    報警示簡便格式表、華南商業銀行賣匯水單、匯出匯款申請
    書、華南商業銀行股份有限公司中華路分行110年12月1日中
    華路字第1100000111號函及附件、外匯活期存款取款條、賣
    匯水單、告訴人等與詐欺集團之LINE對話紀錄、郵局帳戶之
    客戶基本資料表及交易明細、臺灣士林地方檢察署108年度
    偵字第5202號、第14634號、第17689號案件不起訴處分書等
    在卷可稽，且互核一致，足認被告上開任意性自白確與事實
    相符，堪予採信。綜上，本案事證明確，被告犯行洵堪認定
    ，均應依法論科。
三、論罪科刑
　㈠核被告陳惠蓮於事實欄㈠、㈡所為，均係犯刑法第339條第1項
    詐欺取財罪、洗錢防制法第14條第1項之一般洗錢罪。起訴
    及追加起訴意旨固認被告係犯刑法339條之4第1項第2款三人
    以上共同犯詐欺取財罪，然依被告供述情節，其於本案並未
    與「Turnert Micheal Alanl」、「Thompson Alfred」以外
    之人接洽、聯繫，且觀諸卷內現存事證，亦無證據足認「Tu
    rnert Micheal Alanl」、「Thompson Alfred」為不同人，
    或另有其他人員參與其中，則基於罪疑有利於被告之原則，
    尚無從逕認本案共犯達3人以上，自應論以刑法第339條第1
    項之詐欺取財罪。又二者之社會基礎事實同一，復經檢察官
    當庭更正起訴法條，並給予被告表示意見之機會，已無礙於
    被告防禦權之行使，自毋庸變更起訴法條，附此敘明。
　㈡被告與「Turnert Micheal Alanl」間，就上開犯行，均有犯
    意聯絡及行為分擔，均應論以共同正犯。另被告利用不知情
    之證人張寶珍遂行前述各該犯行之部分行為，均為間接正犯
    。
　㈢被告於事實欄㈠、㈡所為，均係以一行為同時觸犯詐欺取財罪
    及一般洗錢罪，為想像競合犯，均應依刑法第55條規定，從
    重論以一般洗錢罪。
　㈣被告上開犯行，犯意各別，行為互殊，應予分論併罰。
　㈤又按洗錢防制法第16條第2項規定，犯前二條之罪，在偵查或
    審判中自白者，減輕其刑。被告於本院準備程序就前開各次
    洗錢犯行均坦承犯罪，應認被告合於洗錢防制法第16條第2
    項自白減刑之規定，均應依法減輕其刑。
　㈥爰以行為人之責任為基礎，審酌被告貿然與「Turnert Miche
    al Alanl」共同為本案犯行，並依其指示處分他人受騙匯入
    之款項，以此方式製造金流之斷點，掩飾、隱匿詐欺犯罪所
    得，除增加檢警查緝難度，更造成被害人之財物損失，助長
    詐欺犯罪盛行，危害社會治安，本應予嚴懲。惟念被告犯後
    坦承犯行，兼衡被告之前科素行、本案犯罪動機、手段、於
    本案之分工及參與情節、迄未賠償告訴人李美玲、蔡佩玲損
    失、所造成之損害，暨被告自陳高中畢業之教育智識程度、
    喪偶、入監前從事看護工作之家庭生活經濟狀況等一切情狀
    ，分別量處如主文所示之刑，並均諭知罰金易服勞役之折算
    標準。復衡酌被告所犯各罪之罪質相同、犯罪時間相近等情
    ，定其應執行刑如主文所示。
四、沒收
  ㈠按犯罪所得，屬於犯罪行為人者，沒收之；於全部或一部不
    能沒收或不宜執行沒收時，追徵其價額；犯罪所得已實際合
    法發還被害人者，不予宣告沒收或追徵，刑法第38條之1第1
    項前段、第3項、第5項分別定有明文。次按「任何人都不得
    保有犯罪所得」為普世基本法律原則，犯罪所得之沒收、追
    繳或追徵，在於剝奪犯罪行為人之實際犯罪所得（原物或其
    替代價值利益），使其不能坐享犯罪之成果，以杜絕犯罪誘
    因，可謂對抗、防止經濟、貪瀆犯罪之重要刑事措施，性質
    上屬類似不當得利之衡平措施，著重所受利得之剝奪。然苟
    無犯罪所得，自不生利得剝奪之問題，固不待言，至二人以
    上共同犯罪，關於犯罪所得之沒收、追繳或追徵，應就各人
    所分得者為之。又所謂各人「所分得」，係指各人「對犯罪
    所得有事實上之處分權限」，法院應視具體個案之實際情形
    而為認定；倘若共同正犯各成員內部間，對於不法利得分配
    明確時，固應依各人實際分配所得沒收。至於共同正犯各成
    員有無犯罪所得、所得數額，係關於沒收、追繳或追徵標的
    犯罪所得範圍之認定，固非屬犯罪事實有無之認定，並不適
    用「嚴格證明法則」，無須證明至毫無合理懷疑之確信程度
    ，應由事實審法院綜合卷證資料，依自由證明程序釋明其合
    理之依據以認定之（最高法院104年8月11日104年度第13次
    刑事庭會議決議、最高法院104年度台上字第3937號判決意
    旨參照）。被告陳惠蓮否認取得任何報酬，而依卷內現存事
    證，亦查無證據資料足認被告曾因本案犯行獲得任何犯罪所
    得，故本案尚無犯罪所得應予宣告沒收或追徵之問題。
  ㈡次按犯洗錢防制法第14條之罪，其所移轉、變更、掩飾、隱
    匿、收受、取得、持有、使用之財物或財產上利益，沒收之
    ，洗錢防制法第18條第1項前段定有明文。關於犯罪行為人
    犯洗錢防制法第14條之罪，其所掩飾、隱匿之財物本身僅為
    洗錢之標的，難認係供洗錢所用之物，故洗錢行為之標的除
    非屬於前置犯罪之不法所得，而得於前置犯罪中予以沒收者
    外，既非本案洗錢犯罪之工具及產物，亦非洗錢犯罪所得，
    尤非違禁物，尚無從依刑法沒收規定予以宣告沒收，自應依
    上開第18條第1項前段規定予以宣告沒收。且此規定係採義
    務沒收主義，祇要合於前述規定，法院即應為相關沒收之諭
    知，然該洗錢行為之標的是否限於行為人者始得宣告沒收，
    法無明文，是從有利於被告之認定，倘法條並未規定「不問
    屬於犯罪行為人與否均沒收」時，自仍以屬於被告所有者為
    限，始應予沒收。查被告取得詐欺款項後購買之比特幣固係
    本案洗錢之標的，惟均經被告依「Turnert Micheal Alanl
    」指示存入指定之比特幣帳戶，已非被告所有，被告亦無事
    實上之處分權限，依據上開說明，自無從依洗錢防制法第18
    條第1項前段規定宣告沒收或追徵，併此敘明。
據上論斷，應依刑事訴訟法第273條之1第1項、第299條第1項前
段，洗錢防制法第14條第1項、第16條第2項，刑法第11條、第28
條、第339條第1項、第55條、第42條第3項前段、第51條第5款、
第7款，刑法施行法第1條之1第1項，判決如主文。
本案經檢察官劉孟昕提起公訴及追加起訴，檢察官林聰良到庭執
行職務。
中    華    民    國    111   年    11    月    17    日
                  刑事第十一庭法  官  蘇怡文
以上正本證明與原本無異。 
如不服本判決應於收受送達後20日內向本院提出上訴書狀，並應
敘述具體理由。其未敘述上訴理由者，應於上訴期間屆滿後20日
內向本院補提理由書（均須按他造當事人之人數附繕本）「切勿
逕送上級法院」。因疫情而遲誤不變期間，得向法院聲請回復原
狀。
                              書記官  林孟君   
中　　華　　民　　國　　111 　年　　11　　月　　17　　日
附錄本案論罪科刑法條全文：
洗錢防制法第2條
本法所稱洗錢，指下列行為：
一、意圖掩飾或隱匿特定犯罪所得來源，或使他人逃避刑事追訴
    ，而移轉或變更特定犯罪所得。
二、掩飾或隱匿特定犯罪所得之本質、來源、去向、所在、所有
    權、處分權或其他權益者。
三、收受、持有或使用他人之特定犯罪所得。

洗錢防制法第14條
有第2條各款所列洗錢行為者，處7年以下有期徒刑，併科新臺幣
5百萬元以下罰金。
前項之未遂犯罰之。
前二項情形，不得科以超過其特定犯罪所定最重本刑之刑。

中華民國刑法第339條
意圖為自己或第三人不法之所有，以詐術使人將本人或第三人之
物交付者，處5年以下有期徒刑、拘役或科或併科50萬元以下罰
金。
以前項方法得財產上不法之利益或使第三人得之者，亦同。
前二項之未遂犯罰之。